【裁判字號】    98,簡上,2
【裁判日期】    980219
【裁判案由】    詐欺
【裁判全文】
臺灣新竹地方法院刑事判決               98年度簡上字第2號
上  訴  人
即  被  告  乙○○
上列上訴人即被告因詐欺案件，不服本院中華民國97年11月14日
97年度竹簡字第535 刑事簡易判決（聲請簡易判決處刑案號：97
年度偵字第1756號），提起上訴，本院管轄之第二審合議庭判決
如下：
    主  文
上訴駁回。
    事  實
一、乙○○依其社會生活經驗及智識程度，能預見提供自己帳戶
    之存摺、提款卡及提款卡密碼予他人，可能遭人將之作為從
    事詐欺取財等犯罪行為之工具，竟不違背其本意，基於幫助
    他人犯罪之不確定故意，而於民國97年1 月26日下午2 時49
    分許前之某不詳時間，在臺灣地區某不詳處所，將其於85年
    7 月29日向臺灣郵政股份有限公司竹北郵局申請之帳號0000
    000-0000000 號帳戶之存摺、提款卡及密碼，交付予真實姓
    名、年籍不詳之成年人使用，藉以幫助成年人所屬之犯罪集
    團成員從事財產犯罪之犯行。嗣該犯罪集團成員意圖為自己
    不法之所有，而基於詐欺取財之犯意，於97年1 月26日下午
    2 時3 分許，撥打電話予甲○○，佯稱其先前於網路購物時
    設定之付款方式誤設定為分期付款，需至自動櫃員機操作取
    消設定，否則其帳戶款項會自動扣款云云，甲○○因而陷於
    錯誤，於同日下午2 時49分許，在高雄縣三民區○○○路20
    3 號義民郵局，依指示操作自動櫃員機，致匯款新臺幣（下
    同）19,983元、13,802元（共計33,785元）至乙○○上開帳
    戶。嗣經甲○○發覺被騙後即報警通報凍結該帳戶而未遭提
    領，並經警循線發覺乙○○犯罪。
二、案經新竹市警察局移請臺灣新竹地方法院檢察署檢察官偵查
    後聲請簡易判決處刑。
    理  由
壹、證據能力：
一、刑事訴訟法第159 條第1 項雖規定，被告以外之人於審判外
    之言詞或書面陳述，除法律有規定外，不得作為證據。然同
    法第159 條之5 第1 項、第2 項亦規定，被告以外之人於審
    判外之言詞或書面陳述，經當事人於審判程序同意作為證據
    ，法院審酌該言詞陳述或書面陳述作成時之情況，認為適當
    者，亦得為證據；當事人、代理人或辯護人於法院調查證據
    時，知有第159 條第1 項不得為證據之情形，而未於言詞辯
    論終結前聲明異議者，視為有前項之同意。經查，證人即被
    害人甲○○於警詢之證述，經檢察官引為證據，而被告乙○
    ○於本院準備及審判程序中均未對證人甲○○於警詢之證述
    聲明異議，依前揭法條，應視為有同法第159 條之5 第1 項
    之同意，而本院審酌證人甲○○係由警察製作筆錄，並無證
    據足認詢問過程有何不當或違法之情事，認將證人甲○○之
    證述作為證據，並無不當，依前揭法條，自有證據能力，得
    為證據。
二、本件認定事實所引用之本件卷內所有文書證據，並無證據證
    明係公務員違背法定程序所取得，被告於本院審理終結前就
    卷內所有之卷證資料之證據能力均表示無意見，且卷內之文
    書證據，亦無刑事訴訟法第159 條之4 之顯有不可信之情況
    與不得作為證據之情形，則依刑事訴訟法第159 條之5 之規
    定，本件認定事實所引用之所有文書證據，均有證據能力。
貳、實體部分：
一、訊據被告乙○○矢口否認有何幫助詐欺之犯行，辯稱：系爭
    帳戶是用來做存錢用途的，伊很少使用，於97年1 月中旬伊
    將該竹北郵局帳戶之存摺、提款卡攜出補登、查詢密碼，補
    登、查詢密碼後就放在其所使用之車號5736-SA 號自小客車
    內副駕駛座前擋風玻璃處，並以紙張加以遮擋，之後伊於97
    年1 月28日上午到彰化上班，回程時才發現上開系爭帳戶存
    摺、提款卡與伊所有之渣打銀行等帳戶的存摺、提款卡等一
    併不見，但車子沒有遭破壞，可能係伊沒有上鎖，伊就打電
    話向郵局、渣打銀行等辦理掛失，沒有向警方報案，且若係
    伊有幫助他人詐欺，為何本件被害人甲○○所匯款之款項還
    在其帳戶內云云。經查：
  (一)上開郵局帳戶係被告於85年7 月29日開立，於92年6 月6 日
    掛失儲金簿一情，有臺灣郵政股份有限公司新竹郵局97年2
    月20日竹營字第0970100144號、97年4 月1 日竹營字第0970
    100304號等函所附之被告乙○○存簿儲金帳戶立帳申請書、
    掛失止付申請書及交易詳情等資料在卷可稽（見偵查卷第5
    頁至第7 頁、第26頁至第29頁），足堪認定為真實。
  (二)被害人甲○○於97年1 月26日下午2 時3 分許遭詐欺集團詐
    騙，因而陷於錯誤，於同日下午2 時49分許、3 時17分許，
    在高雄縣三民區○○○路203 號義民郵局，匯款19,983元、
    13,802元（共計33,785元）至上揭被告帳戶等情，業據證人
    即被害人甲○○證述屬實，並有郵局自動櫃員機交易明細表
    2 紙在卷可參（見偵查卷第13頁）可資佐憑，洵堪認定。
  (三)被告乙○○對於系爭帳戶存摺、提款卡等資料遭竊之時間、
    地點均未明確說明，僅辯稱：本件系爭帳戶之存摺、提款卡
    等物品係伊於97年1 月中旬攜出至桃園縣龜山鄉之某郵局補
    登資料後放置在車上，但因疏忽未即時放置家中，後來於97
    年1 月28日上午自彰化回程後始發現不見云云，然查：
    1.被告乙○○所開立之系爭帳戶自95年12月14日起至97年1
      月26日止，僅有7 筆交易紀錄，其中自95年12月14日將該
      帳戶內款項5,006 元提領一空後，直至96年1 月10日及同
      年月31日始有金額20,000元、30,000元各1 筆之存入紀錄
      ，惟旋於同日即遭提領一空，迄至97年1 月26日，始有被
      害人甲○○所匯入之19,983元、13,802元等2 筆紀錄等情
      ，有臺灣郵政股份有限公司新竹郵局97年2 月20日竹營字
      第0970100144號、97年4 月1 日竹營字第0970100304號等
      函所附之交易明細在卷可稽，故被告乙○○辯稱系爭帳戶
      是用來做存錢用途云云，顯與常情有違。
    2.又依上開臺灣郵政股份有限公司新竹郵局上開函覆所附之
      掛失止付申請書資料所示，可知系爭帳戶僅於92年6 月5
      日有辦理掛失止付儲金簿之申請，除此之外，別無其他以
      臨櫃或以電話方式辦理掛失止付之紀錄，是被告乙○○於
      偵查中及其聲請狀內辯稱其有打電話辦理掛失云云，要非
      可採。況被害人甲○○所匯入之19,983元、13,802元等款
      項未遭詐欺集團成員提領，乃係被害人甲○○於匯款至被
      告乙○○上揭系爭帳戶後，旋即於同日下午4 時38分許報
      警處理，因而將被告乙○○上開系爭帳戶列為警示帳戶凍
      結，被害人甲○○所匯款項才因而未遭提領；另被告辯稱
      ：伊的系爭帳戶存摺、提款卡係於97年1 月中旬補登、查
      詢密碼後放在其所使用車號5736-SA 號自小客車內副駕駛
      座前擋風玻璃處，並以紙張加以遮擋，之後伊於97年1 月
      28 日 上午到彰化上班，回程時才發現上開系爭帳戶存摺
      、提款卡與伊所有之渣打銀行等帳戶的存摺、提款卡等一
      併不見云云。倘被告所辯「上開帳戶之存摺、提款卡於97
      年1 月中旬放在其所使用車內遭他人竊走」乙節為真，衡
      諸常情，被告於上開帳戶之存摺、提款卡遭竊後，應立即
      向職司偵查犯罪權限之警察機關報案，提供可用線索，俾
      以立刻追查竊盜犯嫌，避免自身因金融機構帳戶之存摺、
      提款卡遭竊而受有財產損失或遭他人用以供犯罪使用，始
      符常情，詎被告於上開帳戶之存摺、提款卡遭竊後，不僅
      未向警方報案追查犯嫌，亦未向郵局辦理掛失，如被告真
      係遭竊上開帳戶，豈有拖延置之不理？參以詐欺集團為確
      保其取得之不法利益，其所利用供被害人匯款之存摺帳戶
      ，必係可牢固掌控之金融帳戶，而無庸擔心該帳戶遭人掛
      失或驟然變更密碼，是詐欺集團幾無利用他人不小心遺失
      帳戶而甘冒帳戶所有人掛失止付致無法提領金錢風險之理
      ，可見被告所辯上開帳戶之存摺、提款卡係事後不明原因
      遭竊乙節，顯與事實不符。
    3.從而被告乙○○辯稱其所有本件上開系爭帳戶之存摺、提
      款卡及密碼等資料遭失竊、且其有向郵局辦理掛失云云，
      顯屬事後飾卸之詞，均不足採信。
  (四)按一般人對於其個人帳戶均投注以較一般文書、證件更高之
    注意及保管程度，發覺遺失後，理應即向警方報案，並向該
    金融機構辦理掛失止付，以期儘早尋得該遺失之重要資料或
    個人帳戶，或避免該個人帳戶淪為供他人犯罪之工具，本件
    被告乙○○不僅對於其所有具有高度屬人性之本件帳戶之存
    摺、提款卡及密碼未盡保管之責，以避免其本件帳戶淪為供
    他人犯罪之工具，且被告乙○○於本案發生之際既已為25歲
    之成年人，對於本件系爭帳戶之存摺、提款卡及密碼等資料
    之重要性，應知之甚詳，況被告乙○○上述辯稱本件帳戶之
    存摺、提款卡及密碼等資料係失竊云云，亦無證據足資佐證
    ，難謂可採，是本件系爭帳戶之存摺、提款卡及密碼等資料
    應係由被告乙○○於97年1 月26日下午2 時49分許前之某不
    詳時間，在不詳地點，提供予某成年人之事實，堪予認定。
  (五)又按刑法上之故意，分為直接故意（確定故意）與間接故意
    （不確定故意），「行為人對於構成犯罪之事實，明知並有
    意使其發生者」為直接故意；又「行為人對於構成犯罪之事
    實，預見其發生而其發生並不違背其本意者」為間接故意，
    刑法第13條第1 項、第2 項定有明文。茲衡諸常情，今日一
    般人至金融機關開設帳戶使用，係極為方便容易且迅速之事
    ，苟有使用金融存款帳戶之正當用途，自以使用其本人或可
    信賴之親友申請之帳戶，最為便利安全，始可避免帳戶名義
    人反悔或心存歹念，利用通知掛失止付、變更存戶印鑑圖章
    或換摺之方式，將帳戶內之款項領走一空，反致使用帳戶人
    蒙受損失，故苟非意圖以他人之帳戶從事不法用途，並藉以
    逃避查緝，自無花費金錢或以其他方法向無相當信賴關係之
    陌生人取得帳戶使用之理，且近年來以假貸款真詐財之犯罪
    類型層出不窮，該等犯罪，多數均係利用他人帳戶作為詐欺
    所得財物之出入帳戶，業經媒體廣為披載，是依一般人通常
    之知識、智能及經驗，均已詳知向陌生人購買、承租或其他
    方法取得帳戶者，多係欲藉該帳戶取得不法犯罪所得，且隱
    匿帳戶內資金之實際取得人之身分，以逃避追查，則被告乙
    ○○係一成年且具智識之人，自難諉稱不知，從而被告乙○
    ○對於交付相關帳戶資料，將可能被用來作為詐欺取財等非
    法用途上，應有所預見，且不違背其本意。是以，被告乙○
    ○猶仍提供相關帳戶資料予他人，當堪認被告乙○○亦有容
    任或允許將提供之帳戶資料作為詐欺取財之匯款指定帳戶使
    用，準此，被告乙○○顯有幫助詐欺取財之不確定故意存在
    ，應堪認定。
  (六)綜上所述，本案事證明確，被告犯行洵堪認定，應依法論科
    。
三、按刑法上之幫助犯，係對於犯罪與正犯有共同之認識，而以
    幫助之意思，對於正犯資以助力，而未參與實施犯罪之行為
    者而言，被告將其所有之本件系爭帳戶存摺、提款卡及密碼
    交付予不詳犯罪集團成員，供其所屬犯罪集團詐騙被害人財
    物，顯係基於幫助他人詐取財物之犯意所為，屬刑法詐欺罪
    構成要件以外之行為，被告既以幫助他人犯罪之意思而參與
    犯罪構成要件以外之行為，核其所為，係犯刑法第30條第1
    項前段、第339 條第1 項之幫助詐欺取財罪。又被告以幫助
    之意思，參與構成要件以外之行為，為幫助犯，依刑法第30
    條第2 項規定，爰依正犯之刑減輕之。原審適用刑法第30條
    第2 項、第339 條第1 項、第41條第1 項前段，刑法施行法
    第1 條之1 第1 項、第2 項前段，並審酌被告無任何刑事前
    科記錄，有臺灣高等法院被告前案紀錄表1 份在卷可佐，足
    徵其素行尚佳，然其得以知悉所提供之帳戶將遭人供做詐欺
    取財之工具，竟任將其所有之帳戶交付予不法份子使用，非
    惟幫助詐騙者遂行詐財目的，同時使詐財者得以隱匿其真實
    身分，降低遭查獲之風險，助長犯罪之猖獗，破壞社會秩序
    甚鉅，並考量被告乙○○犯後猶矯飾否認犯行等一切情狀，
    量處被告有期徒刑3 月，並諭知易科罰金之折算標準，以示
    懲儆，認事用法均無不合，量刑亦無不當。被告上訴意旨略
    以：並未幫助詐欺云云，認原審判刑不當，自無理由，應予
    駁回。
據上論斷，應依刑事訴訟法第455 條之1 第1 項、第3 項、第36
4 條、第368 條，判決如主文。
本案經檢察官洪裕翔到庭執行職務。
中    華    民    國    98    年    2     月    19    日
                  刑事第四庭  審判長法  官  黃美文
                                    法  官  邱玉汝
                                    法  官  朱美璘
以上正本證明與原本無異。
不得上訴。
中    華    民    國    98    年    2     月    19    日
                                    書記官  楊嘉惠
附錄本案論罪科刑條文：
刑法第339 條
意圖為自己或第三人不法之所有，以詐術使人將本人或第三人之
物交付者，處5 年以下有期徒刑、拘役或科或併科1 千元以下罰
金。
以前項方法得財產上不法之利益或使第三人得之者，亦同。
前二項之未遂犯罰之。


司法院資訊處製作；財團法人民間司法改革基金會備份。
